---
title: "Qualitätsgates: pointblank, dbt und verlässliche Releases"
output: rmarkdown::html_vignette
vignette: >
  %\VignetteIndexEntry{Qualitätsgates: pointblank, dbt und verlässliche Releases}
  %\VignetteEngine{knitr::rmarkdown}
  %\VignetteEncoding{UTF-8}
---

```{r setup, include=FALSE}
knitr::opts_chunk$set(collapse = TRUE, comment = "#>", warning = FALSE, message = FALSE)
library(lakefold)
if (!requireNamespace("pointblank", quietly = TRUE)) {
  knitr::opts_chunk$set(eval = FALSE)
}
```

## Drei Qualitätsaufgaben

| Zeitpunkt | Werkzeug | Aufgabe |
|---|---|---|
| Eingang einer Lieferung | pointblank im lakefold-Contract | Plausibilität, Wertebereiche, Segmente und tolerierte Fehlerquoten |
| Bau persistierter SQL-Modelle | dbt | Modellabhängigkeiten, Strukturtests, SQL-Regeln und Materialisierung |
| Relationale Nutzung in R | dm | Explizite Primär-/Fremdschlüssel und Beziehungen |

lakefold trifft die Veröffentlichungsentscheidung und speichert deren Nachweis.
Ein erfolgreiches dbt-Modell ist zunächst eine veränderliche Relation.
Ein lakefold-Release verweist dagegen auf einen unveränderlichen Kandidatenstand.
Die Funktionen ersetzen weder einen Scheduler noch eine Berechtigungsverwaltung.

## Ein Contract mit abgestuften pointblank-Schwellen

Für diesen Leitfaden wird das optionale Paket pointblank benötigt:
`install.packages("pointblank")`. Ohne dieses Paket werden die Beispiele beim
Dokumentationsbau angezeigt, aber nicht ausgeführt.

Eine einzige globale Fehlerquote kann Probleme kleiner Gesellschaften verdecken.
pointblank segmentiert die Regel deshalb nach `entity`. lakefold speichert jedes
Segment separat und prüft alle Ergebnisse vor einer Veröffentlichung.

```{r pointblank-contract}
contract <- dl_contract(
  "orders.contract", "1.0.0", "Analytics", "Order amounts", "One order",
  columns = c(id = "integer", entity = "character", amount = "numeric"),
  key = "id", producer = "Data producer", operator = "Platform operations",
  column_metadata = list(amount = list(description = "Order amount", unit = "EUR")),
  rules = list(dl_pointblank("plausibility", function(data) {
    pointblank::create_agent(
      tbl = data,
      actions = pointblank::action_levels(warn_at = 0.005, stop_at = 0.05)
    ) |>
      pointblank::col_vals_gte("amount", 0, segments = pointblank::vars(entity))
  }, policy = "agent"))
)
orders <- data.frame(
  id = seq_len(200), entity = rep(c("Alpha", "Beta"), each = 100),
  amount = rep(10, 200)
)
orders$amount[1:3] <- -1
quality <- dl_validate(orders, contract, keep_agents = TRUE)
dl_quality(quality) |>
  dplyr::filter(engine == "pointblank") |>
  dplyr::select(rule, segment, status, n_failed, n_total, failure_rate)
```

`policy = "agent"` verwendet die tatsächlich von pointblank ausgewerteten
Action Levels. Dessen Rundung von Anteilen auf Testeinheiten gilt auch hier.
Im Beispiel warnen drei Fehler unter 100 Einheiten; fünf Fehler erreichen die
blockierende Schwelle. Absolute Schwellen sind ebenfalls möglich. Das Beispiel
verwendet die Argumentnamen von pointblank 0.12.4. Neuere pointblank-Versionen
können zusätzlich `warn`, `error` und `critical` anbieten.

`policy = "rule"` bleibt der kompatible Standard: `max_failure` ist die maximal
zulässige Fehlerquote; `severity` bestimmt, ob eine Überschreitung warnt oder
blockiert. Verwende nicht beide Richtlinien in der Annahme, sie würden kombiniert.
Bei der Agent-Richtlinie muss jede Prüfung mindestens eine Warn- oder
Abbruchschwelle besitzen. Ausgelassene Prüfungen, leere Prüfpläne und technische
Auswertungsfehler blockieren unabhängig von der gewählten Toleranz.

Nutze pointblank-Actions ohne eigene Versandfunktionen, wenn Benachrichtigungen
über den lakefold-Runner laufen sollen. So wird nach dem Speichern der Diagnose
ein dedupliziertes Ereignis über den vorhandenen Transport versendet.

## Vor Raw prüfen und den Kandidaten erneut absichern

```{r ingestion}
root <- tempfile("lakefold-quality-")
config <- dl_config(
  dl_catalog_duckdb(file.path(root, "lake.db")),
  dl_storage_local(file.path(root, "data")),
  landing = file.path(root, "landing"), backend = "duckdb"
)
lake <- dl_connect(config)
first <- dl_ingest_data(lake, orders, contract, "orders", code_version = "v1",
  input_contract = contract, business_date = as.Date("2026-08-31"))
dl_status(first)
orders$amount[4:5] <- -1
blocked <- dl_ingest_data(lake, orders, contract, "orders", code_version = "v1",
  input_contract = contract, business_date = as.Date("2026-08-31"),
  stop_on_failure = FALSE)
dl_status(blocked)
dl_quality(lake, run_id = blocked$run_id) |>
  dplyr::filter(engine == "pointblank") |>
  dplyr::select(stage, rule, status, n_failed)
```

Der abgewiesene RDS-Snapshot bleibt im Landing. Für diesen Fehlversuch wird
keine Raw-Tabelle geschrieben. Der vorherige Release bleibt abrufbar.
`dl_ingest_data()` eignet sich auch nach `readxl::read_excel()` oder einer
API-Abfrage mit vorhandenen R-Werkzeugen. Es archiviert das empfangene R-Objekt.
Für die unveränderte Originaldatei nutze stattdessen `dl_source()` und
`dl_ingest(..., input_contract = contract)`.

In einer expliziten Pipeline heißt der Eingangsschritt `dl_step_precheck()`.
Er folgt direkt auf `dl_step_extract()`, vor Transformationen. Sein Reader muss
einen Data Frame liefern. Der abschließende `dl_step_validate()` bleibt Pflicht
und prüft bei Partitionsersatz den zusammengesetzten Gesamtbestand. Eingangs- und
Produktcontract dürfen sich unterscheiden.

## Diagnose und Berichte

```{r diagnostics}
dl_releases(lake, "orders") |>
  dplyr::select(asset, release_id, quality, business_date)
published_quality <- dl_quality(lake, asset = "orders", release = first$release_id)
dl_expect_quality(published_quality)
html <- file.path(root, "quality.html")
dl_quality_report(dl_quality(blocked), html)
dl_quality_report(published_quality, file.path(root, "quality.json"), format = "json")
dl_pointblank_report(quality, "plausibility", file.path(root, "pointblank.html"))
file.exists(c(html, file.path(root, "pointblank.html")))
```

`dl_quality(lake, asset = "orders")` zeigt den letzten Versuch.
Mit zusätzlichem `release` wird gezielt der Nachweis des veröffentlichten Stands
geladen. Bei einem Cache-Treffer verweist die Diagnose auf die ursprüngliche
Prüfung. `dl_status()` und `dl_quality()` akzeptieren auch dbt-Ergebnisse; ein
Prozessfehler wird selbst dann sichtbar, wenn einzelne Nodes bestanden haben.

Der kompakte HTML-/JSON-Bericht enthält Check-Metadaten und Segmentlabels,
keine vollständigen Quellzeilen. Der native pointblank-Bericht benötigt das
in-memory Ergebnis von `keep_agents = TRUE`; Agenten werden nicht in der Registry
gespeichert. Fehlzeilen-Extrakte und Tabellensamples sind deaktiviert.
`dl_expect_quality()` verwendet in testthat denselben Gate-Entscheid wie der Runner.

## Ein Contract-Entwurf ist noch keine fachliche Freigabe

```{r contract-draft}
draft <- dl_contract_from(orders, "orders.next", "Analytics", "Order amounts",
  "One order", key = "id", required = c("id", "entity", "amount"))
draft
reviewed <- dl_contract_confirm(draft)
dl_contract_diff(reviewed, contract) |>
  dplyr::select(field, breaking)
```

Die Funktion liest Typen, bei Lazy Tables nur ein Nullzeilen-Prototyp. Sie erfindet
keine Schlüssel, Einheiten oder fachlichen Regeln aus Stichproben. Ein Draft kann
erst nach `dl_contract_confirm()` als Gate verwendet werden. Ein `NA` im
Änderungsvergleich verlangt semantische Prüfung, beispielsweise bei geänderten
R-Regeln oder einer anderen Granularität.

## Fehlende Lieferungen unabhängig vom Import erkennen

```{r monitoring}
dl_check_delivery(lake, "orders", contract, business_date = as.Date("2026-09-30"),
  due_at = as.POSIXct("2026-10-01 09:00:00", tz = "UTC"),
  at = as.POSIXct("2026-10-01 10:00:00", tz = "UTC"))
dl_freshness(lake) |>
  dplyr::select(asset, published_quality, latest_attempt, delivery_status)
dl_cleanup(lake, older_than_days = 30) # Vorschau, keine Löschung
```

Rufe die Überwachung aus deinem vorhandenen Scheduler auf. `notify` kann einen
bestehenden Versandweg anbinden; das Paket benötigt keinen Maildienst.
Wiederholte identische Vorfälle werden nach erfolgreicher Zustellung unterdrückt,
Transportfehler bleiben erneut zustellbar. Die Kataloganzeige trennt
Veröffentlichungsqualität, letzten Versuch und Lieferstatus.

`dl_cleanup(..., dry_run = FALSE)` löscht ausschließlich abgelaufene,
unveröffentlichte Raw-/Kandidatentabellen abgeschlossener Fehlversuche.
Veröffentlichte Releases, Berichte, Landing-Dateien und Qualitätsnachweise bleiben
erhalten. DuckLake-Snapshots und physische Dateien werden dabei nicht bereinigt.

## dbt-Ergebnisse in Reporting-Releases übernehmen

Der folgende Abschnitt benötigt ein echtes dbt-Projekt und wird hier nicht
ausgeführt. Die Integrationstests führen Build, Test, Snapshot und Abfrage aus.

```{r dbt-release, eval=FALSE}
dl_disconnect(lake) # Lokalen Katalog vor dem externen dbt-Prozess schließen.
result <- dl_dbt_build(project)
lake <- dl_connect(config)
release <- dl_dbt_publish(lake, result, "model.shop.customer_revenue",
  revenue_contract, "shop.revenue", code_version = "v1")
dl_tbl(lake, "shop.revenue", release$release_id)
```

Das Paket kopiert die aktuell sichtbare Relation und prüft genau diese Kopie.
Eine alte Invocation-ID allein ist kein Beweis für unveränderte Tabelleninhalte,
deshalb wird hier nie nur anhand der dbt-ID aus dem Cache freigegeben. Zwischen
Build und Snapshot muss der Betreiber konkurrierende Writer ausschließen.
Ein Aufruf veröffentlicht eine Relation, keinen atomaren Verbund aller dbt-Modelle.

```{r cleanup, include=FALSE}
dl_disconnect(lake)
unlink(root, recursive = TRUE)
```
